ACORDAO-COMPLETO-2478077

ACÓRDÃO 3565/2023 ATA 15/2023 - SEGUNDA CÂMARA

VISTA, relatada e discutida esta Representação, autuada a partir do acompanhamento das aquisições voltadas ao enfrentamento do Covid-19, exceto as efetuadas pelo Ministério da Saúde, tendo por objeto irregularidades constatadas na aquisição de materiais médico-hospitalares no Estado de Roraima,
ACORDAM os ministros do Tribunal de Contas da União, reunidos em sessão da 2ª Câmara, ante as razões expostas pelo relator e com fundamento nos arts. 26, 28 e 58, inc. IV, da Lei 8.443/1992; 113, § 1º, da Lei 8.666/1993; 237, inciso VI e parágrafo único, e 157 e 187 do Regimento Interno/TCU, em:
9.1. aplicar ao Sr. Marcelo de Lima Lopes, então Secretário da Sesau/RR, multa no valor de R$ 7.000,00 (sete mil reais) , a ser recolhida aos cofres do Tesouro Nacional, com atualização monetária calculada da data deste acórdão até a data do pagamento, se este for efetuado após o vencimento do prazo abaixo estipulado; 
9.2. fixar prazo de 15 (quinze) dias, a contar da notificação, para comprovação, perante o Tribunal, do recolhimento da multa acima imputada; 
9.3. autorizar a cobrança judicial da dívida, caso não atendida a notificação; 
9.4. autorizar, caso venha a ser solicitado e se o processo não tiver sido remetido para cobrança judicial, o pagamento da dívida em até 36 (trinta em seis) parcelas mensais consecutivas, a primeira a ser paga no prazo acima fixado e as demais a cada 30 (trinta) dias a contar da parcela anterior, com incidência, sobre cada valor mensal atualizado monetariamente, de juros de mora, na forma da legislação em vigor, e alertar ao responsável que a falta de comprovação do recolhimento de qualquer parcela importará no vencimento antecipado do saldo devedor;
9.5. diligenciar a Secretaria de Estado da Saúde de Roraima, para que, no prazo de quinze dias, encaminhe cópia dos seguintes documentos e/ou esclarecimentos relativamente ao Pregão Eletrônico 7/2019 (SRP) e contratos decorrentes:
9.5.1. relação complementar dos produtos que foram adquiridos e dos que foram efetivamente pagos, fornecidos na esfera dos Contratos 48/2020 e 50/2020, decorrentes do pregão eletrônico em apreço, acompanhada dos respectivos documentos comprobatórios, a exemplo de notas fiscais, ordens bancárias e atesto de recebimento; 
9.5.2. datas de início e fim da vigência dos Contratos 48/2020 e 50/2020; 
9.5.3. demais informações que julgar necessárias; e 
9.5.4. designação formal de interlocutor que conheça da matéria para dirimir eventuais dúvidas, informando nome, função/cargo, e-mail e telefone de contato.
9.6. dar ciência deste Acórdão ao Sr. Marcelo de Lima Lopes (CPF XXX.195.058-XX) e à Sesau/RR, encaminhando a este órgão interessado cópia da presente deliberação, acompanhada do Relatório e do Voto que a fundamentam.

REPRESENTAÇÃO. Objeto do processo:Licitação: 07/2019 - Aquisição de medicamentos básicos e hospitalares, em suas classificações: éticos, genéricos, similares, biológicos, com base no maior percentual de desconto (%) constante da tabela CMED de preços de medicamentos.

Segunda Câmara

Governo do Estado de Roraima.

3. Interessados/Responsáveis: não há.

13.1. Ministros presentes: Vital do Rêgo (Presidente) e Aroldo Cedraz (Relator).
13.2. Ministro-Substituto convocado: Marcos Bemquerer Costa.

AROLDO CEDRAZ

Adoto, como relatório, a instrução elaborada em pareceres uniformes pela então denominada Secretaria de Controle Externo de Aquisições Logísticas (peça 86) :
Instrução de Análise de Oitiva
	A. Identificação do Processo

	TC Processo 025.377/2020-5
	Aplicação de multa. Reiteração de diligência.

	Unidade Jurisdicionada
	Uasg

	Secretaria de Estado da Saúde de Roraima (Sesau/RR) 
	456961

	Objeto

	Registro de preços para eventual aquisição de medicamentos básicos e hospitalares, em suas classificações "éticos", "genéricos", "similares", "biológicos" e "específicos", com base no maior percentual de desconto sobre o preço de fábrica da tabela de preços de medicamentos emitida pela Câmara de Regulação do Mercado de Medicamentos (Cmed) , destinados a atender as unidades de saúde de alta e média complexidade do Estado de Roraima, de acordo com as quantidades e especificações técnicas constantes do Termo de Referência (peça 4, p. 321-322) .

	Representante
	CNPJ

	Secretaria de Controle Externo de Aquisições Logísticas (Selog) 
	Não se aplica

	Há pedido de Sustentação Oral?
	Contrato Social

	Não.
	Não se aplica

	Modalidade
	Número do Certame
	Tipo

	Pregão Eletrônico para Registro de Preços
	7/2019
	Maior desconto global

	Vigência
	Valor Contratado

	Até doze meses (peça 4, p. 356, item 7.1) 
	Desconto sobre a tabela por classificação de medicamentos: genérico: 35%; similar: 30%; biológico: 1%; ético: 1%; e específico: 18% (peça 5, p. 293) .

	Suspenso por Medida Cautelar?
	Não

	Fase do Contrato

	A Ata de Registro de Preços (ARP) foi firmada com a empresa Tidimar Comércio de Produtos Médicos Hospitalares Ltda., CNPJ 25.296.849/0001-85, em 27/5/2019 (peça 5, p. 291) . Dessa Ata, com vigência expirada em 29/5/2020 (doze meses da data da publicação - peça 5, p. 305) , derivaram os Contratos 123/2019, 178/2019, 48/2020 e 50/2020. Os dois primeiros pactos citados foram extintos e não foi possível apurar a situação atual dos dois últimos.

	B. Histórico

	No âmbito do TC Processo 016.867/2020-3 (Acompanhamento das aquisições voltadas ao enfrentamento do Covid-19, exceto as efetuadas pelo Ministério da Saúde) , consta exame do Pregão Eletrônico 7/2019, cuja síntese integra a Ficha de Análise 3/2020 (incorporada aos presentes autos à peça 3) . Desse documento, extraem-se os seguintes achados, em resumo:
1.1. o edital de licitação não contém, no termo de referência, a especificação do material e a quantidade demandada pela administração;
1.2. não houve licitação por item, tendo sido licitado um único lote no valor estimado de R$ 45 milhões;
1.3. não houve definição de cota exclusiva para microempresas (ME) e empresas de pequeno porte (EPP) ;
1.4. há indícios de que os preços contratados não foram vantajosos para a Administração, em função do critério de julgamento adotado no certame e da não especificação dos medicamentos licitados;
1.5. não foram localizados, nos autos do processo de licitação da Sesau/RR, a intenção de aquisição emitida pelo órgão, a pesquisa de preços e a negociação com a contratada que ensejaram a assinatura, em 21/5/2020, do Contrato 48/2020, no valor R$ 5.192.749,89; e
1.6. não há, nos autos do processo de licitação da Sesau/RR, comprovação atinente à publicação, na imprensa oficial, dos extratos dos contratos assinados em decorrência da ARP em tela.
A análise indicou, ainda, que essas ocorrências eram similares às verificadas no Pregão Eletrônico 10/2019 (compra de material médico-hospitalar, no valor também estimado de R$ 45 milhões) , examinadas na esfera da Ficha de Análise 2/2020 (autuado processo de representação TC Processo 024.646/2020-2, para apuração dos indícios de ilicitudes relatados, ora em fase de novas oitiva e diligência) .
Por não ter ficado caracterizado que a licitação em tela era destinada a atender as necessidades da Covid-19, a eminente Relatora determinou a autuação do processo como representação e que fossem submetidos os autos para sorteio de novo Relator (peça 1) .
A instrução inicial à peça 17, após a análise dos elementos apresentados, concluiu pela plausibilidade jurídica dos achados objeto da representação, em sua quase totalidade, além do ponto observado pela Unidade Técnica relativo à ausência de justificativa para a previsão, no Anexo III do instrumento convocatório (peça 4, p. 355) , da possibilidade de adesão à ata de registro de preços por órgãos ou entidades não participantes, em desacordo com o art. 9º, inciso III, do Decreto 7.892/2013, e propôs a oitiva da Sesau/RR e diligência à referida Secretaria.
Promovidas as oitiva e diligência propostas, as respostas apresentadas pela unidade jurisdicionada foram analisadas na instrução precedente (peça 71) , exame esse que concluiu que a Sesau/RR deveria ser novamente chamada em oitiva para que se manifestasse sobre a contratação da aquisição de medicamentos, por meio dos Contratos 48/2020 e 50/2020, com índicos de sobrepreços, além de não ter ficado evidenciado, no processo administrativo correspondente, que o órgão buscou outros meios de suprir as necessidades desses itens a preços de mercado.
Esta Unidade Técnica, considerando a possibilidade de levantamento de débito na instrução seguinte, também propôs diligência à Sesau/RR para que encaminhasse a relação dos produtos que foram adquiridos e dos que foram efetivamente pagos, fornecidos na esfera dos Contratos 48/2020 e 50/2020, acompanhada dos respectivos documentos comprobatórios, bem como informasse sobre a vigência das referidas avenças.
Por fim, foi ainda alvitrado, considerando a possibilidade de o TCU determinar a instauração de processo de tomada de contas especial, caso confirmado o dano ao erário em razão do aludido sobrepreço, colher manifestação do gestor visando à construção participativa das deliberações deste Tribunal, nos termos do art. 14 da Resolução-TCU 315/2020.
Promovidas as oitiva e diligência indicadas, assim como a mencionada solicitação de colaboração participativa, constatou-se que a Sesau/RR não se manifestou quanto a essas medidas saneadoras, conforme será detalhado a seguir.

	C. Histórico de Comunicações

	Despacho da Secretária (Delegação de Competência) 
	Peça 73
	24/2/2021

	Ofícios Encaminhados pelo TCU

	Ao órgão
	a) Ofício 7.339/2021-TCU/Seproc, de 25/2/2021 (oitiva) - peça 77;
b) Ofício 7.340/2021-TCU/Seproc, de 25/2/2021 (diligência) - peça 78; e
c) Ofício 7.442/2021-TCU/Seproc, de 26/2/2021 (construção participativa) - peça 75

	À sociedade empresarial
	Ofício 7.341/2021-TCU/Seproc, de 26/2/2021 (oitiva) - peça 76

	D. Documentos Apresentados em Resposta à Oitiva

	Pela Unidade Jurisdicionada

	A Sesau/RR não apresentou respostas aos ofícios que lhe foram encaminhados, cujas entregas no endereço do destinatário, nos termos do art. 179, II, do Regimento Interno/TCU, se encontram devidamente comprovadas nos autos (peças 80 a 82) .

	Pela Sociedade Empresarial

	A empresa Tidimar Comércio de Produtos Médicos Hospitalares Ltda. não se manifestou quanto ao ofício que lhe foi encaminhado, cujo entrega no endereço do destinatário, nos termos do art. 179, II, do Regimento Interno/TCU, se encontra devidamente comprovada nos autos (peça 79) .

	E. Exame Técnico

	Apesar de regularmente notificada das medidas saneadoras mencionadas, a Sesau/RR não apresentou os elementos requeridos e tampouco qualquer justificativa para essa omissão. O prazo fixado para atendimento expirou em 25/3/2021, sendo que não houve pedido da unidade jurisdicionada para prorrogá-lo.
No que tange à oitiva da Sesau/RR realizada, relativamente aos indícios de sobrepreços detectados, a ausência de manifestação do órgão não impede o prosseguimento do processo e a apreciação da matéria pelo TCU, conforme alertado na comunicação processual correspondente (peça 77) . Ou seja, a omissão do gestor em apresentar as justificativas consideradas pertinentes acerca do que lhe foi demandado não caracteriza falha passível de sanção por parte deste Tribunal.
Igualmente, a manifestação do órgão quanto à construção participativa das deliberações deste Tribunal é facultativa, conforme também expresso na comunicação processual respectiva (peça 75) .
De outra parte, o não cumprimento de diligência do Relator, no prazo fixado, sem causa justificada, enseja a aplicação da multa prevista no art. 58, inciso IV, da Lei 8.443/1992, prescindindo de realização de prévia audiência, nos termos do art. 268, § 3º, do Regimento Interno/TCU, consoante alertado no aludido Ofício 7.340/2021-TCU/Seproc (peça 78) .
Acrescenta-se que esta Unidade Técnica encaminhou e-mail ao órgão solicitando informações sobre eventual encaminhamento das manifestações acerca da medida saneadora em tela, porém não obteve resposta conclusiva até a presente data (peça 84) .
A respeito do tema em questão, apresentam-se os seguintes entendimentos do TCU:
1.7. o cumprimento de diligências realizadas pelo TCU não se encontra sujeito a juízo de conveniência e oportunidade dos gestores integrantes da Administração Pública, uma vez que se revestem de força cogente derivada das regras de competência conferidas ao Tribunal pela Constituição Federal e pela Lei 8.443/1992 (Acórdão 453/2019-TCU-Plenário, da relatoria do Ministro-Substituto Marcos Bemquerer) ;
1.8. a conduta tipificada no art. 58, inciso IV, da Lei 8.443/1992 não comporta o exame do elemento subjetivo da má-fé ou do dolo do agente, mas, tão somente, a apuração do atendimento ou não da diligência efetuada (Acórdão 1297/2016-TCU-Primeira Câmara, da relatoria do Ministro Bruno Dantas) ; e
1.9. a aplicação de multa por não atendimento a diligência prescinde de prévia audiência quando constar, no ofício encaminhado ao responsável, a advertência de que o não cumprimento da referida medida pode ensejar imposição de multa (v.g. Acórdão 935/2014-TCU-Plenário e 2.470/2012-TCU-Plenário, da relatoria respectiva da Ministra Ana Arraes e do Ministro-Substituto Marcos Bemquerer.
Diante do exposto, e considerando a relevância da informações solicitadas para o levantamento de eventual débito decorrente do possível sobrepreço apontado nesta representação e a ausência de justificativa nos autos para o não atendimento da diligência deste Tribunal, propõe-se que seja aplicada ao Sr. Marcelo de Lima Lopes, atual gestor da Sesau/RR (peça 85; https://www.saude.rr.gov.br/index.php/travel/gestores-da-saude) , destinatário da citada medida saneadora realizada, a multa prevista no art. 58, inciso IV, da Lei 8.443/1992, conforme detalhado na matriz de responsabilização anexa a esta instrução, bem como que seja realizada nova diligência nos mesmos termos da anteriormente expedida.
Por fim, no tocante a oitiva da empresa Tidimar Comércio de Produtos Médicos Hospitalares Ltda., a sua manifestação tem caráter facultativo, conforme acentuado na instrução precedente (peça 71, item 148.4) , de modo que, em face do seu não pronunciamento, não é cabível alguma proposição acerca da matéria neste comenos.

	F. Impacto dos Encaminhamentos Propostos

	Haverá impacto relevante na Unidade Jurisdicionada e/ou na sociedade, decorrente dos encaminhamentos propostos?
	Não

	G. Pedido de Ingresso aos Autos, de Informações/Vistas/Cópias, e de Sustentação oral

	Há pedido do representante de ingresso aos autos?
	Não

	Há pedido de informações/vistas/cópia do processo?
	Não

	Há pedido de sustentação oral?
	Não

	H. Processos Conexos e Apensos

	Há processos conexos noticiando possíveis irregularidades na contratação ora em análise?
	Não

	Há processos apensos?
	Não

	I. Proposta de Encaminhamento

	Em virtude do exposto, propõe-se:
1.10. aplicar ao Sr. Marcelo de Lima Lopes, CPF XXX.195.058-XX, Secretário de Estado da Saúde de Roraima, a multa prevista no art. 58, inciso IV, da Lei 8.443/1992, fixando-lhe o prazo de 15 (quinze) dias, a contar da notificação, para que comprove, perante o Tribunal (art. 214, inciso III, alínea "a", do Regimento Interno/TCU) , o recolhimento da dívida ao Tesouro Nacional, atualizada monetariamente desde a data do acórdão que vier a ser proferido até a data do efetivo recolhimento, se for paga após o vencimento, na forma da legislação em vigor;
1.11. autorizar, caso requerido, nos termos do art. 26 da Lei 8.443/1992, e do art. 217 do Regimento Interno/TCU, o parcelamento das dívidas em até 36 parcelas, com a atualização monetária e os correspondentes acréscimos legais, esclarecendo ao responsável que a falta de pagamento de qualquer parcela importará no vencimento antecipado do saldo devedor, sem prejuízo das demais medidas legais;
1.12. autorizar, desde logo, nos termos do art. 28, inciso II, da Lei 8.443/1992, a cobrança judicial da dívida;
1.13. encaminhar cópia da deliberação que vier a ser proferida ao Sr. Marcelo de Lima Lopes (CPF XXX.195.058-XX) ;
1.14. diligenciar a Secretaria de Estado da Saúde de Roraima, com fundamento nos artigos 157 e 187 do Regimento Interno/TCU, para que, no prazo de quinze dias, encaminhe cópia dos seguintes documentos e/ou esclarecimentos relativamente ao Pregão Eletrônico 7/2019 (SRP) e contratos decorrentes:
	a) relação complementar dos produtos que foram adquiridos e dos que foram efetivamente pagos, fornecidos na esfera dos Contratos 48/2020 e 50/2020, decorrentes do pregão eletrônico em apreço, acompanhada dos respectivos documentos comprobatórios (a exemplo de notas fiscais, ordens bancárias e atesto de recebimento) ;
	b) se os Contratos 48/2020 e 50/2020 continuam vigentes;
	c) demais informações que julgar necessárias; e
	d) designação formal de interlocutor que conheça da matéria para dirimir eventuais dúvidas, informando nome, função/cargo, e-mail e telefone de contato.
1.15. encaminhar cópia da presente instrução à Secretaria de Estado da Saúde de Roraima, de maneira a embasar a resposta à diligência.

É o relatório.

não há.

Não atuou.

REPRESENTAÇÃO. AQUISIÇÕES VOLTADAS A ATENDER UNIDADES DE ALTA E MÉDIA COMPLEXIDADE DO ESTADO DE RORAIMA. INJUSTIFICADO NÃO ATENDIMENTO À DILIGÊNCIA. MULTA. REITERAÇÃO DE DILIGÊNCIA.

REPRESENTAÇÃO (REPR)

Unidade de Auditoria Especializada em Contratações (AudContratações).

Trata-se de Representação a respeito de possíveis irregularidades no Pregão Eletrônico 7/2019, promovido pela Secretaria de Estado da Saúde de Roraima (Sesau/RR) , para registro de preços de eventual aquisição de medicamentos básicos e hospitalares destinados a atender as unidades de saúde de alta e média complexidades daquele estado.
2.	A presente fiscalização teve origem no âmbito do Acompanhamento das aquisições voltadas ao enfrentamento da Covid-19 (TC Processo 016.867/2020-3) .
3.	Em sua análise, a Unidade Técnica detectou os seguintes indícios de irregularidades:
1.1. o edital de licitação não contém, no termo de referência, a especificação do material e a quantidade demandada pela administração;
1.2. não houve licitação por item, tendo sido licitado um único lote no valor estimado de R$ 45 milhões;
1.3. não houve definição de cota exclusiva para microempresas (ME) e empresas de pequeno porte (EPP) ;
1.4. há indícios de que os preços contratados não foram vantajosos para a Administração, em função do critério de julgamento adotado no certame e da não especificação dos medicamentos licitados;
1.5. não foram localizados, nos autos do processo de licitação da Sesau/RR, a intenção de aquisição emitida pelo órgão, a pesquisa de preços e a negociação com a contratada que ensejaram a assinatura, em 21/5/2020, do Contrato 48/2020, no valor R$ 5.192.749,89; e
1.6. não há, nos autos do processo de licitação da Sesau/RR, comprovação atinente à publicação, na imprensa oficial, dos extratos dos contratos assinados em decorrência da ARP em tela.
4.	A Selog promoveu as medidas iniciais de oitiva e diligência (peça 17) , devidamente respondidas após concessão de dilação de prazo (peça 24) .
5.	Em detida análise das respostas (peça 71) , a unidade instrutiva concluiu que os contratos 48/2020 e 50/2020 apresentaram indícios de sobrepreços e entendeu não haver evidências de que o órgão teria buscado suprir as necessidades dos itens adquiridos com base em preços de mercado, motivo pelo qual promoveu nova oitiva e diligência com base na delegação de competência por mim conferida para saneamento dos autos.
6.	Além da manifestação acerca das possíveis irregularidades apontadas, antevendo a possível instauração de Tomada de Contas Especial (TCE) , a Selog solicitou que o gestor também se manifestasse para a construção de participação deliberativa com base no art. 14 da Resolução-TCU 315/2020.
7.	A Sesau/RR não respondeu à oitiva, à diligência ou à proposta de construção participativa, esta opcional. Tampouco solicitou dilação de prazo, como feito em etapa anterior. 
8.	A Selog ainda enviou e-mail, findo o prazo, questionando sobre a possibilidade de envio de resposta, o que também não foi respondido.
9.	Diante disso, aquela Unidade Instrutiva propôs aplicação da multa prevista no art. 58, inciso IV, da Lei 8.443/1992, a ser aplicada pelo injustificado não atendimento da oitiva/diligência, que prescinde da realização de prévia audiência e a reiteração da diligência que teve como objeto a obtenção de informações sobre os contratos 48/2020 e 50/2020.
10.	Anuo à proposta da Selog, razão pela qual incorporo os argumentos trazidos e seus respectivos fundamentos, transcritos no Relatório precedente, às minhas razões de decidir, sem prejuízo dos breves comentários a seguir.
11.	Conforme observado pela Selog, o conjunto de irregularidades foi semelhante ao do Pregão Eletrônico 10/2019, realizado pela mesma Sesau/RR, que teve objeto e valores semelhantes.
12.	De igual modo, a Sesau/RR também ficou silente quando provocada a responder sobre os questionamentos e diligências realizados no âmbito do processo do pregão análogo (TC Processo 024.646/2020-2) e, por meio do Acórdão 2283/2021-TCU-Plenário, Relator Ministro Jorge Oliveira, aplicou-se a multa prevista no art. 58, inciso IV, da Lei 8.443/1992 ao Senhor Marcelo de Lima Lopes.
13.	Registre-se, ainda, que a análise técnica feita à instrução de peça 71 fez consignar que a Sesau/RR não afastou as irregularidades inicialmente detectadas, as quais deverão ser objeto da proposta de mérito desta Representação, conjuntamente com a avaliação das irregularidades ocorridas nos contratos ora inquinados e que serão objeto de diligência.
14.	Desta forma, para a presente etapa, proponho, com fundamento no art. 58, inciso IV, da Lei 8.443/1992, a aplicação de multa no valor de R$ 7 mil reais ao então Secretário da Sesau/RR, Sr. Marcelo de Lima Lopes.
15.	E adicionalmente, com os devidos ajustes, a reiteração de diligência à Sesau/RR para que, no prazo de quinze dias, encaminhe cópia dos seguintes documentos e/ou esclarecimentos relativamente ao Pregão Eletrônico 7/2019 (SRP) e contratos decorrentes:
	a) relação complementar dos produtos que foram adquiridos e dos que foram efetivamente pagos, fornecidos na esfera dos Contratos 48/2020 e 50/2020, decorrentes do pregão eletrônico em apreço, acompanhada dos respectivos documentos comprobatórios (notas fiscais, ordens bancárias e atesto de recebimento e outros) ;
	b) período de vigência dos Contratos 48/2020 e 50/2020;
	c) demais informações que julgar necessárias; e
	d) designação formal de interlocutor que conheça da matéria para dirimir eventuais dúvidas, informando nome, função/cargo, e-mail e telefone de contato.
	Em face do exposto, acolho as conclusões da unidade técnica e VOTO por que seja adotada a minuta de Acórdão que ora submeto à consideração deste Colegiado.
TCU, Sala das Sessões, em 23 de maio de 2023.
AROLDO CEDRAZ 
Relator